【裁判字號】    92,交抗,780
【裁判日期】    921009
【裁判案由】    聲明異議
【裁判全文】
臺灣高等法院臺中分院刑事裁定                    九十二年度交抗字第七八○號
    抗  告  人
    即受處分人  甲○○○貨運股份有限公司（代表人李灶城）
右列抗告人因聲明異議案件，不服臺灣彰化地方法院中華民國九十二年八月二十一日
所為裁定（九十二年度交聲字第一三七號）提起抗告，本院裁定如左：
      主  文
原裁定撤銷，發回台灣彰化地方法院。
      理  由
第一、原審法院裁定意旨以：
一、按汽車裝載貨物超過核定之總重量、總聯結重量者，處汽車所有人罰鍰，並記汽
    車違規紀錄一次，其應歸責於汽車駕駛人時，除依第三項處汽車駕駛人罰鍰及依
    第六十三條第一項第二款記點外，汽車所有人仍應記該汽車違規紀錄一次；有前
    二項規定之情形者，應責令改正或當場禁止通行，並處新臺幣一萬元罰鍰，超載
    十公噸以下者，以總超載部分，每一公噸加罰新臺幣一千元；超載逾十公噸至二
    十公噸以下者，以總超載部分，每一公噸加罰新臺幣二千元；超載逾二十公噸至
    三十公噸以下者，以總超載部分，每一公噸加罰新臺幣三千元；超載逾三十公噸
    者，以總超載部分，每一公噸加罰新臺幣五千元；未滿一公噸以一公噸計算，道
    路交通管理處罰條例第二十九條之二第一項、第三項分別定有明文。
二、原處分意旨略以：緣彰化縣警察局二林分局員警於民國九十二年一月十八日凌晨
    二時三十分許，在彰化縣芳苑鄉○○路處執行勤務時，發現駕駛人陳平堯駕駛異
    議人即受處分人甲○○○貨運股份有限公司所有之車牌號碼七Ｊ—０六二號框式
    傾卸式營業大貨車，違規超載細砂途經該處，認有「裝載細砂經會同司機丈量總
    重為四八點一九公噸、核重二十一公噸，超載二十七點一九公噸」之違規情事，
    而於同日以彰化縣警察局彰警交字第Ｉ00000000號舉發違反道路交通管
    理事件通知單，對駕駛人陳平堯予以舉發，並指定應到案日期為九十二年二月二
    日，嗣經原處分機關認係「汽車裝載貨物超過核定之重量者」，依法於九十二年
    三月三日以彰監五字第裁六四─Ｉ00000000號違反道路交通管理事件裁
    決書裁處汽車所有人即異議人甲○○○貨運股份有限公司罰鍰新臺幣九萬四千元
    ，並記汽車違規紀錄一次在案。
三、本件異議意旨略以：依交通部九十一年五月二十八日交路字第０九一０００五一
    九八號函所示，本件砂石車應依行車執照核定之重量裝載及取締，須以過磅方式
    取締；另本件警員用滾輪式量尺丈量誤差大，且量得的是外框並非內框；又本件
    砂石車於違規當時只裝六分滿；再容積換算重量之比重應為一點五，並非一點六
    ，因認原裁決處分顯有違誤，請求撤銷原處分等語。
四、經查：（一）查異議人提出之「裝載砂石、土方之傾卸式車輛登檢砂石專用車作
    業規定」，業經交通部於九十一年五月三十一日函修正為「裝載砂石土方車輛使
    用專用車輛或專用車廂規定」，此有交通部九十一年五月三十一日交路字第０九
    一０００五三六七號函及「裝載砂石土方車輛使用專用車輛或專用車廂規定」一
    份在卷可稽，核先敘明。（二）次查依交通部九十一年五月二十八日交路字第０
    九一０００五一九八號函所示意旨，對於登檢合格之砂石標示車及原砂石標示車
    已登檢轉換為砂石專用車以外之砂石車，固規定係以行車執照核定之重量裝載及
    取締，然此僅係指此種砂石車須以行車執照核定之重量為其法定載重量，而不以
    其車廂容積換算其法定載重量，此乃因此類砂石車既未經登檢合格，則其車廂大
    小不一，自無從僅憑車廂容積換算其法定載重量，而須以行車執照核定之重量為
    其法定載重量，至於欲以其實際載運之車廂容積換算其實際之載重量，即非上開
    函文意旨所禁，異議人認上開函文意旨係規定取締此類砂石車必須限制以過磅之
    方式計算實際載重量，容有誤會。（三）又查異議人辯稱警員用滾輪式量尺丈量
    誤差大，且量得的是外框並非內框，另本件砂石車僅載運六分滿云云，惟經本院
    先後傳訊本件開單舉發之警員許竣智及陳信原二人到庭具結均證稱本件陳平堯所
    駕駛之車牌號碼七Ｊ—０六二號營業大貨車，於前揭違規時地確實滿載細砂並有
    明顯凸出車斗之情形，丈量之容積已扣掉車斗框板厚度等情，且本件舉發通知單
    亦經駕駛人陳平堯當場簽名確認無訛，參諸證人許竣智及陳信原二人與異議人及
    駕駛人間夙無怨隙，衡情當無甘冒刑責而故為誣指攀陷之理，就此部分其證言當
    可採信，是受處分人就此所辯一節，核屬飾洩之詞，尚無足採。（四）末查前揭
    「裝載砂石土方車輛使用專用車輛或專用車廂規定」第三點第五款第二目規定：
    關於已登檢合格之砂石標示車以外之其他砂石車，其中大貨車為其核定總重扣除
    核定空車所得之核定載重量，除以規定比重一點五，所得之數值為貨廂容積之立
    方數；又此規定之比重一點五為定數，並不因所載砂石為乾燥或潮濕而有不同規
    定，此有交通部九十二年五月二十六日交路字第０九二００三七四四三號函及附
    件在卷可稽。經查本件違規通知單載有「長五點二公尺乘寬二點三五公尺乘高一
    點八公尺乘比重一點六等於三五點一九公噸」等字樣，顯然係以比重一點六為載
    重容積之換算比例，核與前揭規定不符，尚屬無據，是異議人就此部分辯稱應以
    比重一點五換算，即屬正當，本件應另以比重一點五為載重容積換算比例，始屬
    適法。從而，本件經本院依前揭換算結果計算應為「長五點二公尺乘寬二點三五
    公尺乘高一點八公尺乘比重一點五等於三二點九九四公噸」，加上空車重十三公
    噸，得出實際總載重量為四五點九九四公噸，扣除核定之法定總載重量二十一公
    噸後，得出實際總超載重量為二四點九九四公噸，另依首開規定，未滿一公噸以
    一公噸計算，共計總超載重量為二十五公噸。再依上開規定，凡裝載貨物超過核
    定之總重量之行為即須處罰鍰新臺幣（下同）一萬元，並記汽車違規紀錄一次，
    本件超載二十五公噸，屬於超載逾二十公噸至三十公噸以下，另須就總超載部分
    ，每一公噸加罰三千元，共須加罰三千元乘二十五噸等於七萬五千元，加上原須
    處罰之一萬元及記汽車違規紀錄一次，合計應處罰鍰八萬五千元及記汽車違規紀
    錄一次。綜上所述，原處分就換算容積之比重以一點六為計算基礎，於法尚屬無
    據，是其據此所為之處分即有違誤，無可維持，異議人此部分請求，為有理由，
    應由本院將原處分予以撤銷。惟本件異議人所有之營業大貨車既確有裝載砂石超
    過核定之總重量共二十五公噸之違規事實，已如前述，自應由本院自行依首開條
    文予以裁處異議人即受處分人罰鍰八萬五千元，並記汽車違規紀錄一次，爰裁定
    甲○○○貨運股份有限公司處罰鍰新臺幣捌萬伍仟元，並記汽車違規紀錄壹次云
    云。
第二、惟查本件為警查獲違規超載之七Ｊ－○六二號營業大貨車，其車斗尺寸丈量之
      高度為一．四公尺，而非警員現場所載之丈量高度一．八公尺之情事，有抗告
      人提出車輛丈量現場照片可稽，而原審法院裁定處罰，遽以該車高度一．八公
      尺為計算裁罰基礎，又未說明其理由，尚有未當，抗告意旨指摘及此，即非無
      疑，原審未予深究，即以舉發單位依高度一．八公尺計算，換算結果計為「長
      五點二公尺乘寬二點三五公尺乘高一點八公尺乘比重一點五等於三二點九九四
      公噸」，加上空車重十三公噸，得出實際總載重量為四五點九九四公噸，扣除
      核定之法定總載重量二十一公噸後，得出實際總超載重量為二四點九九四公噸
      ，另依未滿一公噸以一公噸計算，共計總超載重量為二十五公噸。再依凡裝載
      貨物超過核定之總重量之行為即須處罰鍰新臺幣一萬元，並記汽車違規紀錄一
      次，本件超載二十五公噸，屬於超載逾二十公噸至三十公噸以下，另須就總超
      載部分，每一公噸加罰三千元，共須加罰三千元乘二十五噸等於七萬五千元，
      加上原須處罰之一萬元及記汽車違規紀錄一次，合計應處罰鍰八萬五千元及記
      汽車違規紀錄一次，其處罰罰鍰部分即有產生不同結果之可能，受處分人抗告
      意旨執此指摘原裁定不當，為有理由，應由本院將原裁定予以撤銷，茲為期調
      查之翔實並維護受處分人審級之利益，爰將本件發回原審法院更為適法之裁定
      。
第三、據上論斷，應依刑事訴訟法第四百十三條前段，道路交通案件處理辦法第二十
      六條，裁定如主文。
中      華      民      國    九十二     年      十      月     九      日
                                   臺灣高等法院臺中分院刑事第四庭
                                         審判長法  官  洪  耀  宗
                                   法  官  劉  登  俊
                                               法  官  蕭  錦  鍾
右正本證明與原本無異。
不得再抗告。
                                               書記官  蘇  昭  文
中      華      民      國    九十二     年      十      月    十四     日
                                                                        Ｆ


司法院資訊處製作；財團法人民間司法改革基金會備份。
